【裁判字號】    98,易,703
【裁判日期】    990430
【裁判案由】    詐欺
【裁判全文】
臺灣基隆地方法院刑事判決               98年度易字第703號
公  訴  人  臺灣基隆地方法院檢察署檢察官
被      告  戊○○
            己○○
上列被告因詐欺案件，經檢察官提起公訴（98年度偵字第2969號
），本院判決如下：
    主  文
戊○○共同意圖為自己不法之所有，以詐術使人將本人之物交付
，累犯，處拘役伍拾日，如易科罰金，以新臺幣壹仟元折算壹日
；又共同意圖為自己不法之所有，以詐術使人將本人之物交付，
累犯，處拘役伍拾日，如易科罰金，以新臺幣壹仟元折算壹日。
應執行拘役柒拾日，如易科罰金，以新臺幣壹仟元折算壹日。
己○○共同意圖為自己不法之所有，以詐術使人將本人之物交付
，處拘役肆拾日，如易科罰金，以新臺幣壹仟元折算壹日；又共
同意圖為自己不法之所有，以詐術使人將本人之物交付，處拘役
肆拾日，如易科罰金，以新臺幣壹仟元折算壹日。應執行拘役陸
拾日，如易科罰金，以新臺幣壹仟元折算壹日。緩刑貳年。
    事  實
一、戊○○前因詐欺案件，於民國96年6 月6 日經臺灣高等法院
    花蓮分院以96年度上易字第30號判決處有期徒刑8 月確定，
    嗣於96年9 月3 日經臺灣高等法院花蓮分院以96年度聲減字
    第217 號裁定減刑為有期徒刑4 月確定，於96年9 月28日易
    科罰金執行完畢（構成累犯）。詎仍不知悔改，與其胞弟己○○均意圖為自己不法之所有，共同基於詐欺取財之犯意聯
    絡，於98年4 月24日下午某時，共同前往臺北縣萬里鄉○○
    村○○路288 號之24乙○○之住處，向乙○○佯稱渠等係尚
    格實業社之員工，利用乙○○年事已高，對於濾水器之功用
    及需求均不甚瞭解之機會，向乙○○佯稱濾水器必須更換云
    云，使乙○○陷於錯誤，戊○○、己○○即逕自裝設價格低
    廉之濾水器1 台，並向乙○○收取新臺幣（下同）50,000元
    之高額價款，乙○○知悉受騙後，惟思及該濾水器已裝設，
    且恐遭戊○○等人不利對待，遂在己○○之陪同下，前往金
    山郵局提領50,000元交付予己○○。
二、戊○○、己○○復意圖為自己不法所有，共同基於詐欺取財
    之犯意聯絡，於98年4 月26日某時，共同前往臺北縣萬里鄉
    ○○路288 號之4A丁○○○之住處，明知丁○○○甫向淨源
    有限公司購買安裝濾水器、濾心，尚無加裝濾心之必要，猶
    利用丁○○○年事已高，對於濾水器之活性碳濾心、瓦斯防
    爆器等物品之功用及需求均不甚瞭解之機會，先向丁○○○
    佯稱先前所買之濾水器所轉換之水不乾淨，吃了會生病，再
    向丁○○○佯稱瓦斯開關已生鏽，必須裝設瓦斯防爆器，否
    則會失火，要負擔賠償責任云云，使丁○○○陷於錯誤，戊○○、己○○即逕自裝設濾水器活性碳濾心1 支、瓦斯防爆
    器2 個，並向丁○○○收取共12,000元之價款，丁○○○知
    悉受騙後，惟思及該活性碳濾心、瓦斯防爆器等物品已裝設
    ，且恐遭戊○○等人不利對待，遂交付12,000元予戊○○。
三、案經乙○○、丁○○○訴由臺北縣警察局金山分局報告臺灣
    基隆地方法院檢察署檢察官偵查起訴。
    理  由
一、按被告以外之人於審判外之言詞或書面陳述，除法律有規定
    者外，不得作為證據；次按被告以外之人於審判外之陳述，
    雖不符前4 條之規定，而經當事人於審判程序同意作為證據
    ，法院審酌該言詞陳述或書面陳述作成時之情況，認為適當
    者，亦得為證據；當事人、代理人或辯護人於法院調查證據
    時，知有第159 條第1 項不得為證據之情形，而未於言詞辯
    論終結前聲明異議者，視為有前項之同意，刑事訴訟法第
    159 條第1 項、第159 條之5 第1 項、第2 項分別定有明文
    。查證人乙○○、丁○○○、洪賴秀蘭、李朝群於警詢中之
    證述，核其性質屬被告以外之人於審判外之言詞陳述，原則
    均不得為證據，惟被告戊○○、己○○對上開證據未於言詞
    辯論終結前聲明異議，且經本院審酌該言詞作成時並無不當
    取供等情形存在，揆諸前揭說明，上開證據應具證據能力，
    合先敘明。
二、訊據被告戊○○、己○○固不否認曾於上揭時間、地點共同
    前往告訴人乙○○、丁○○○之住處推銷上開物品，被告己○○並陪同乙○○前往金山郵局領款以支付價金等事實，惟
    均矢口否認有何詐欺犯行。被告戊○○辯稱：伊係以尚格家
    電企業社之名義推銷濾水器、濾心、瓦斯防爆器等物品，在
    裝設上開物品時，均已徵得乙○○、丁○○○之同意，否則
    不會進行安裝，乙○○、丁○○○也不會付款，況若真要詐
    騙，不會只騙1 、2 萬元之金額云云。被告己○○則辯稱：
    伊係受僱於戊○○從事上開物品之推銷及安裝，伊都是先進
    行洽談，洽談好後才會拿機器安裝，不可能會硬裝，並未詐
    騙乙○○、丁○○○，伊賣予乙○○濾水器之價格為28,000
    元，非70,000元云云。嗣被告2 人於99年4 月12日審判期日
    為最後陳述時，始為認罪答辯。
三、經查：
  (一)按刑法第339 條第1 項詐欺取財罪之成立，以意圖為自己或
    他人不法之所有，施用詐術使人將本人或第三人之物交付為
    要件，所謂之詐術，並不以欺罔為限，即使是利用人之錯誤
    而使其為財物之交付，仍可謂為詐欺，最高法院24年上字第
    4515號判例可資參照。申言之，所謂施用詐術之行為，不以
    積極之語言、文字、肢體、舉動或兼有之綜合表態等為限，
    其因消極之隱瞞行為，致使被害人陷於錯誤，亦包括在內。
    是即倘若行為人主觀上存有不法所有之意圖，而故意隱瞞部
    分事實，致使被害人誤信而為財物交付，行為人則於相關行
    為過程中伺機或其後獲取該財物，該消極的隱瞞行為，自屬
    詐術行為之一種。復按交易過程中，契約當事人原應本諸誠
    實信用原則，對於買賣契約之重要事項，諸如規格、品質、
    數量或其他特定條件或限制等重要要素，出賣人應負善盡告
    知之義務，如在締約過程中，明知相對人依其情況，無力或
    無法及時查證相關訊息，而蓄意隱瞞事實或故意漏述重要事
    項，未履行告知義務，而使相對人對於締結契約之基礎事實
    發生錯誤之認知，影響其判斷，因而締結在客觀對價上顯失
    公允之契約，其行為即屬詐術之實施。
  (二)被告2 人於98年4 月24日下午某時，至臺北縣萬里鄉○○村
    ○○路288 號之24乙○○之住處推銷家電產品，並為乙○○
    裝設濾水器1 台，再由被告己○○陪同乙○○至金山郵局提
    款以交付價金（金額部分尚有爭議，詳後述）；嗣被告2 人
    復於同年4 月25日某時，共同前往臺北縣萬里鄉○○路288
    號之4A丁○○○之住處進行推銷家電產品，並為丁○○○裝
    設瓦斯防爆器2 個、活性碳濾心1 支後，向丁○○○收取
    12,000元等情，業據證人乙○○、丁○○○於警詢、偵查及
    本院審理中證述明確，被告2 人亦不否認上開事實，並有照
    片13幀附卷可憑（偵查卷第18、19、24至28、87至89頁），
    堪信其為真實。
  (三)被告2 人雖自稱受僱於尚格實業社之實際負責人庚○○，並
    以尚格家電企業社之名義對外進行產品推銷，有名片1 張附
    卷可證（偵查卷第66頁），惟此已遭證人庚○○於偵查中及
    審判中所否認（偵查卷第75至76頁、本院審判卷第135 頁）
    ，足認被告2 人實係以個人名義對外販售家電產品。又被告
    2 人自承所做之家電推銷係自己批貨來賣，未辦理公司、商
    號登記（本院審判卷第33頁），且無更換濾水器及安裝瓦斯
    防爆器之安裝執照（偵查卷第59、61頁），為客人安裝時亦
    均未開立收據、發票、估價單等（本院審判卷第79頁），此
    均與社會交易常情不符，復參以被告戊○○甚至對於販售予
    乙○○之濾水器之品牌都不清楚，亦不瞭解有無檢驗合格（
    偵查卷第59頁、本院審判卷第72頁）等情觀之，足認被告2
    人均不具備裝設濾水器及瓦斯防爆器之專業，社會上一般稍
    具智識經驗之人，均難以接受被告2 人之產品推銷，然被告
    2 人明知及此，竟猶對高齡86歲之乙○○、高齡70歲之丁○○○推銷販售之，並藉此收取顯不相當之高價（詳後述），
    實有利用資訊不對等之地位以詐騙乙○○、丁○○○金錢之
    詐欺故意。
  (四)被告2 人雖辯稱裝設濾水器等物品時，均經告訴人同意，始
    依買賣契約收取價金，未詐騙告訴人云云。然查，告訴人丁○○○於98年4 月26日，甫由淨源有限公司之業務員江玉玲
    裝設RO逆滲透濾水器，業據證人江玉玲於審判中證述明確（
    本院審判卷第16頁），並有淨源有限公司分期付款申請書、
    淨源保養記錄卡在卷可稽（偵查卷第13、14頁），足證丁○○○所使用之濾水器，應無水質不乾淨之情形，亦無再加裝
    活性碳濾心之必要。而據證人即告訴人丁○○○於警詢時陳
    稱：當日戊○○與另1 名男子，到我家說我先前裝設的濾水
    器所轉換的水不乾淨，吃了會生病，未經我同意強行安裝1
    個濾心，然後又強行安裝2 個瓦斯防爆器，我要他拆掉他不
    肯，我怕有麻煩只好給錢等語（偵查卷第11至12頁）。嗣於
    偵查中證稱：當天2 個男子去我家裝濾心和瓦斯防爆器，我
    說不要，要他們拆，但他們口氣很兇，說有5 年保固，不裝
    會失火，失火會賠錢，我只好算了等語（偵查卷第48至49頁
    ）。復於審判中證稱：當日戊○○說我的濾水器髒了，水不
    能喝，就自己幫我把換濾心，瓦斯防爆器我本來也不讓他們
    裝，但己○○說已經生鏽了，就自己拆然後自己裝，我沒有
    同意等語（本院審判卷第74至75、78）。顯見被告2 人乃利
    用丁○○○年邁對於產品資訊極度欠缺，以及對於登門推銷
    之人員沒有拒絕能力之情形下，以半誘騙、半強迫之方式，
    由其中1人 施用詐術對丁○○○佯稱既有之濾水器水質不好
    喝了會生病，以及瓦斯桶必須加裝瓦斯防爆器否則會導致失
    火云云，使丁○○○陷於錯誤，另1 人則在丁○○○未及思
    慮是否同意之同時，隨即逕自裝設活性碳濾心及瓦斯防爆器
    等物品，藉此誘騙丁○○○同意進行交易。
  (五)復查，另1 名證人即告訴人乙○○於警詢時陳稱：當天被告
    2 人到我家推銷濾水器，我回答不願意裝，他們便到我家強
    行安裝，安裝後便跟我說要安裝費及材料費，當時他們都沒
    有告知是何家公司進行安裝及所安裝器具之品牌，亦未出示
    技術人員證件等語（偵查卷第9 至11頁）。嗣於偵查中證稱
    ：當天我門沒關，他們推開門就直接進來，我沒有同意讓他
    們進來，他們進門後就開始裝濾水器，沒有聽我說話，裝完
    就跟我要錢，我想說既然都換了，不給錢也不行，只好去郵
    局領錢給他們等語（偵查卷第44至45、83頁）。復於審判中
    證述：當日我在客廳吃飯，門沒完全關好，他們幾個人衝進
    來後就說要裝濾水器，沒有詢問我要不要安裝，裝完就跟我
    收錢，但是我根本不會用也沒有用濾水器，他們也沒有開立
    收據或提供保證書等語（本院審判卷第68至69頁）。顯見被
    告2 人乃運用相同手法，即以上述半誘騙、半強迫之方式，
    藉此誘騙乙○○同意進行交易。
  (六)再查，被告2 人販售予乙○○之濾水器，被告戊○○先稱係
    向花蓮老闆（指庚○○）處所拿，後又改稱係向住處附近之
    商店（指百振企業有限公司）批發，進貨價格每台約9,000
    元，然此經證人即百振企業有限公司之負責人洪賴秀蘭否認
    後（本院審判卷第94頁），被告戊○○再改稱係向甲○○以
    4,000 元所購，惟亦遭甲○○所否認（本院審判卷第142 頁
    ），顯見被告戊○○對於上開濾水器之來源及價格均有意隱
    瞞。而據本院依職權函查該濾水器之批發價及市價，證人即
    朝興電器行負責人李朝群陳稱：被告2 人販售之濾水器，市
    面上沒有販售，應該係自己組裝，沒有經過政府檢定、驗證
    。與該濾水器相類似的5 道過濾系統，進貨成本1,400 元，
    市價3,300 元，安裝工資為1,200 元，濾心美國進口價格算
    ，進貨成本1 支55元，市價120 元，安裝工資大約300 至
    500 元。被告販售之濾水器為雜牌濾水器，為不知名公司所
    販售等語，有臺北縣警察局金山分局訪查表、濾水器價目表
    、廣告單各1 份在卷可稽（本院審判卷第55至62頁），足證
    被告2 人販售予乙○○之濾水器乃價格低廉之便宜貨，市價
    至多也不會超過4,000 元，詎被告2 人竟利用乙○○86歲之
    高齡，對於濾水器之市價、規格均不瞭解之機會，非旦未就
    濾水器之規格、作用、價格等事項善盡告知義務，反而漫天
    開價，以高於市價10餘倍之價格販賣予乙○○，致乙○○陷
    於錯誤而交付價款，揆諸前揭說明，被告2 人確有施用詐術
    應屬無訛。
  (七)至被告己○○雖辯稱僅收受乙○○28,000元之價金云云。然
    查，證人乙○○於警詢時供稱：被告2 人共分2 次要錢，第
    1 次於98年4 月24日給付己○○50,000元，己○○有陪同到
    金山郵局領錢；第2 次是將2 萬元交予戊○○，但日期忘記
    了等語（偵查卷第9 至10頁）。嗣於偵查中證稱：當日到郵
    局提領5 萬元，都交給他們了等語（偵查卷第45頁）。復於
    審判中證稱：忘記付了多少錢給被告2 人，但到郵局領的錢
    全部都交給對方等語（本院審判卷第68至70頁）。本院審酌
    告訴人乙○○雖為86歲高齡之人，對於交付與被告2 人之實
    際款項金額，或有記憶不清之情形，然就於98年4 月24日前
    往金山郵局提款時，已將所提款項全數交予被告己○○乙節
    ，歷次供述均為一致，再參乙○○於金山郵局之存摺紀錄，
    確於98年4 月24日提領50,000元，此有乙○○於金山郵局開
    立帳戶之存摺暨交易明細表1 份附卷可佐（偵查卷第16至17
    頁），且從金山郵局之監視錄影器翻攝照片，亦可見被告己○○為乙○○填寫提款單，有監視錄影器翻拍照片3 張存卷
    足考（偵查卷第21至22頁），故堪信證人乙○○上開證稱於
    98年4 月24日因購買濾水器而交付被告己○○50,000元等語
    ，應為真實可採。至乙○○於警詢時雖供稱嗣後又交付予被
    告戊○○20,000元云云，惟已遭被告戊○○所否認，且缺乏
    積極事證證明乙○○有再交付2 萬元予被告戊○○，自難僅
    憑乙○○之單一指述，遽為不利被告2 人之認定，併此敘明
    。
  (八)綜上，足認被告2 人確有利用乙○○、丁○○○因年老不諳
    濾水器等物品之市價、規格之機會，誘騙乙○○、丁○○○
    必須裝設濾水器等物品，再以高於市價之價額販售上開物品
    予乙○○、丁○○○之詐欺犯行，被告2 人辯稱此為雙方買
    賣契約合意之價格並無施用詐術云云，不足採信。本案事證
    明確，被告2 人犯行堪以認定，應予依法論科。
四、論罪科刑：
  (一)核被告戊○○、己○○2 人所為，均係犯刑法第339 條第1
    項之詐欺取財罪。被告2 人就上開犯行間，均有犯意聯絡及
    行為分擔，為共同正犯。被告2 人先後2 次詐欺行為，犯意
    各別、行為互殊，均應予分論併罰。被告戊○○有事實欄所
    示之前科及執行紀錄，有臺灣高等法院被告前案紀錄表1 份
    在卷可查，其於5 年以內再犯本件有期徒刑以上之罪，為累
    犯，均依刑法第47條第1 項規定加重其刑。
  (二)爰審酌被告戊○○有竊盜、詐欺之前科記錄、被告己○○並
    無犯罪紀錄，有臺灣高等法院被告前案紀錄表2 份在卷可佐
    ，被告2 人見告訴人乙○○、丁○○○年邁未諳濾水器等產
    品，趁機施詐拐騙之犯罪動機、手段、詐騙之金額數萬元，
    嗣後已當庭與乙○○、丁○○○達成和解，並返還詐欺被害
    人丁○○○之款項1 萬2 千元，返還詐騙被害人乙○○之款
    項5 千元，及犯罪後均否認犯罪，然於審判中最後陳述時已
    認罪承認犯行等一切情狀，分別量處如主文所示之刑，並均
    諭知易科罰金之折算標準暨定其等應執行之刑，再就所定之
    應執行刑諭知易科罰金之折算標準，以示懲儆。
  (三)又被告己○○前未曾因故意犯罪受有期徒刑以上刑之宣告，
    僅因受胞兄戊○○所託使為詐騙行為，犯後已知所悔悟，並
    已將詐騙款項返還予告訴人丁○○○1 萬2 千元、告訴人乙○○5 千元，經此刑之宣告後，應知警惕而無再犯之虞，本
    院因認暫不執行其刑為當，予以宣告緩刑2 年，用啟自新。
據上論斷，應依刑事訴訟法第299 條第1 項前段，刑法第28條、
第339 條第1 項、第47條第1 項、第51條第6 款、第41條第1 項
前段、第74條第1 項第1 款，刑法施行法第1 條之1 ，判決如主
文。
本案經檢察官丙○○到庭執行職務。
中    華    民    國    99    年    4     月    30    日
                  刑事第三庭審判長法  官  鄭景文
                                  法  官  陳姵君
                                  法  官  黃永定
以上正本證明與原本無異。
如不服本判決應於收受送達後10日內向本院提出上訴書狀，並應
敘述具體理由；其未敘述上訴理由者，應於上訴期間屆滿後20日
內向本院補提理由書（均須按他造當事人之人數附繕本）「切勿
逕送上級法院」。
中    華    民    國    99    年    4     月    30    日
                            書 記 官  劉珍珍
附錄論罪法條：
刑法第339條第1項
意圖為自己或第三人不法之所有，以詐術使人將本人或第三人之
物交付者，處5 年以下有期徒刑、拘役或科或併科1 千元以下罰
金。

司法院資訊處製作；財團法人民間司法改革基金會備份。
